---
title: "1. Fundamentos básicos de R"
author: "Ana J. Alegre (jalegre@centrogeo.edu.mx), Cristian Silva (csilva@centrogeo.edu.mx)"
---

```{r setup, include=FALSE}
knitr::opts_chunk$set(echo = TRUE)
```

## Introducción

*R* es un lenguaje de programación orientado principalmente a la computación estadística. Es un software libre ampliamente utilizado para el desarrollo de análisis de datos y más recientemente, para aplicaciones modernas como la ciencia de datos, el aprendizaje automático o la inteligencia artificial.

Una gran parte de su versatilidad y potencia proviene de las contribuciones de las comunidades científicas y de desarrolladores de software que crean y publican paquetes que extienden las capacidades básicas del lenguaje *R* y que están rigurosamente documentados. El ecosistema de *R* permite el reaprovechamiento continuo del conocimiento y de la técnica para facilitar las tareas de procesamiento de información en prácticamente cualquier campo de trabajo.

## Objetivo

El objetivo de esta sesión es repasar las funciones básicas del lenguaje R para familiarizarse con su entorno y sintaxis, explicar cómo se instalan paquetes en *R* y *RStudio* y proporcionar ejemplos mediante cuadernos interactivos en formato *RMarkdown*.

## Cómo funcionan los cuadernos en *RMarkdown (.Rmd)*?

Los cuadernos interactivos en formato RMarkdown nos permiten combinar en un mismo documento texto, imágenes, ecuaciones y código interactivo que se puede ejecutar para mostrar su resultado. *RStudio* sirve para crear cuadernos como éste y ejecutar de manera interactiva su código en lenguaje *R* (entre otros), además de que podemos documentar nuestros ejercicios para comunicar lo que hemos desarrollado a otras personas ya que un cuaderno *RMarkdown* se puede exportar en otros formatos más compatibles como *HTML*, *PDF* o *Word*.

En un cuaderno de *RMarkdown*, los códigos en lenguaje R se escriben dentro de bloques llamados *chunks*. En RStudio podemos ejecutar el contenido de un *chunk* presionando el botón verde de reproducción llamado `Run Current Chunk` ó situando el cursor dentro del *chunk* y presionando las teclas `Ctrl+Enter`.

## Un repaso de R

Sigue las indicaciones y ejecuta los siguientes *chunks* para obtener el resultado. En los casos necesarios, completa el código escribiendo sobre los asteriscos (\*\*\*) y ejecuta el *chunk* para comprobar el resultado.  

### Obtención de ayuda

*R* es un lenguaje de programación que está completamente documentado. Es importante aprender a consultar la ayuda para entender mejor cómo utilizar las funciones de *R* de la mejor manera posible.

Ejecuta el siguiente *chunk* para obtener ayuda sobre la función `for` usando la función `help` (la ayuda aparecerá en el panel *Help*):
```{r Ayuda sobre una función}
help("for")
```

Existe otra forma común de consultar la ayuda. Selecciona o ubica el cursor en la función `R.Version()` y presiona la tecla **F1**  (no es necesario correr este *chunk*, la ayuda aparecerá en el panel *Help*):
```{r Otra forma de buscar en la ayuda}
R.Version()
```

Ejecuta el siguiente *chunk* para buscar documentación relacionada con estructuras de control buscando el término `"control flow"` usando la función `help.search` (el índice de temas relacionados aparecerá en el panel *Help*):
```{r Buscar en la ayuda}
help.search("control flow")
```

### Comentar el código

Se pueden agregar notas y comentarios a los códigos sin que se ejecuten anteponiendo `#`. Ejecuta la siguiente instrucción para que aparezca el mensaje `"Puedo ver este texto!"` sin que aparezcan los comentarios que están en la misma línea y en la siguiente:
```{r}
print("Puedo ver este texto!") # Este es un comentario que no se ve
# No puedo ver este texto!
```

### Operadores básicos

Ejecuta el siguiente *chunk* para obtener el resultado de la suma de `34 + 56`:
```{r Suma}
34 + 56
```

Completa el siguiente bloque para obtener la resta de `45 - 13` (sustituye los asteriscos \*\*\* con el valor necesario):
```{r Resta}
45 - ***
```

Obtén los resultados de la multiplicación de `34 * 0.14` y la división de `89.4 / 5`:
```{r Multiplicación y división}
34 *** ***
*** / ***
```

### Asignación de variables

Para crear variables y asignarles un valor se usan los operadores `<-` o `=`. Asigna el valor numérico de `45` a la variable `mi_numero`:
```{r Asignar una variable numérica}
mi_numero <- *** # Más común en R
```

Para ver el valor de una variable, escribe su nombre y ejecuta el código. Ejecuta el siguiente *chunk* para visualizar el valor de la variable `mi_numero`:
```{r Visualizar el valor de una variable}
mi_numero
```

La asignación de valores a una variable también se puede hacer de manera inversa usando la flecha `->` en vez de `<-` y especificando primero el valor y luego el nombre de la variable. Asigna nuevamente el valor `36` a la variable `otro_numero`, usando ahora la asignación inversa, y visualiza el valor de la variable `otro_numero` en la siguiente línea:
```{r}
36 -> ***
otro_numero
```

Para asignar una variable de tipo texto o caracter, el valor tiene que escribirse entre comillas dobles `"` o simples `'`. Asigna el valor `"Este es un texto!"` a la variable `mi_texto`:
```{r Asignar una variable de caracter}
mi_texto <- ***
*** # Visualizar el valor de la variable
```

### Tipos de datos

Al igual que otros lenguajes de programación, *R* maneja diferentes tipos de datos básicos para almacenar datos. Es importante entender estos tipos de datos para poder utilizar las funciones de *R* correctamente.

#### Numérico

Son números que tienen un valor decimal o son una fracción. Asigna el valor númerico de `1.5` a la variable `a` y en la siguiente línea visualiza su valor:
```{r Ejemplo de tipo de datos numérico}
a <- ***

# Visualizar el valor de a:
***
```

La función `class` se usa para comprobar el tipo de dato de una variable. Comprueba el tipo de dato de la variable `a`:
```{r Comprobar tipo de datos numérico}
***(a)
```

#### Entero

Los números que no contienen valores decimales tienen un tipo de datos *entero*. Por defecto, si se escribe un número sin valor decimal, *R* lo interpreta como *numérico*, por lo que es necesario declararlo explícitamente como entero utilizando la función `as.integer`. Cambia el valor numérico de la variable `a` por el valor entero de `1` convirtiendo `1.5` con la función `as.integer` y visualiza el nuevo valor de `a`:
```{r Tipo de dato entero}
a <- as.integer(***) # Cuando se convierte el número a entero se trunca la parte decimal
***
```

Ahora, comprueba el nuevo tipo de datos de la variable `a`:
```{r Comprobar el tipo de datos entero}
***(***)
```

#### Caracter

Una letra, número o una combinación de letras encerrada entre comillas simples `'` o dobles `"` es considerada como un tipo de datos de caracter por *R*. Cambia el valor de la variable entera `a` por el texto `"Me gusta este taller! (O no?)"` y visualiza el nuevo valor de `a`:
```{r Tipo de dato caracter}
a <- *** 
*** # Visualizar el valor de la variable
```

Ahora, comprueba el nuevo tipo de dato de la variable `a`:
```{r Comprobar el tipo de datos caracter}
***(***)
```

Los tipos de datos de tipo caracter también se conocen como *cadenas de texto*.

#### Lógico

Una variable que sólo puede tener los valores `TRUE` (verdadero) y `FALSE` (falso) es conocida como *variable lógica* o *booleana*. Cambia el valor de la variable de caracter `a` con el valor `FALSE` (con mayúsculas) y visualiza su valor:
```{r Tipo de datos lógico}
a <- ***
***
```

Ahora, comprueba el nuevo tipo de dato de la variable `a`:
```{r Comprobar el tipo de dato lógico}
***(***)
```

#### Vectores

Los vectores son estructuras básicas de datos que se usan en *R* para computar múltiples valores a la vez y para almacenar elementos con el mismo tipo de datos. Completa los valores necesarios para crear un vector con los elementos `(5, 2, 4, 9, 8, 9, 1, 2, 2)` usando `c()`, asignalo a la variable `mi_vector` y visualiza el valor de la variable en la siguiente línea:
```{r Crear un vector}
mi_vector <- c(5, 2, 4, ***, ***, ***, ***, ***, ***)
***
```

Ahora, comprueba el nuevo tipo de dato de la variable `mi_vector`:
```{r Comprobar el tipo de datos del vector}
***(***) # Tipo de datos de los elementos del vector
```

#### Listas

Las listas son estructuras que permiten almacenar múltiples *componentes* de cualquier tipo que *R* pueda manejar, como las *variables*, los *vectores* u otras *listas*. A diferencia de los vectores, las listas permiten almacenar diferentes tipos de datos y estructuras.

Asigna los valores de texto `("A", "B", "C")` a la variable `b`, y crea una lista llamada `mi_lista` que contenga como componentes el valor `TRUE` y las variables `mi_vector` y `otro_vector` usando la función `list`. Visualiza el contenido de `mi_lista`:

```{r Crear una lista}
otro_vector <- c("A", ***, ***) # Crear otro vector con valores
mi_lista <- list(TRUE, ***, ***) # Construir la lista
*** # Visualizar el contenido de la lista
```

Crea otra lista llamada `otra_lista` que contenga como componentes el valor `456.123` y la lista `mi_lista` y visualiza el contenido de `otra_lista`:

```{r Crear otra lista}
otra_lista <- ***(***, ***)
*** # Previsualiza el contenido de la lista
```

Ahora, comprueba el tipo de dato de la variable `otra_lista`:
```{r Comprobar el tipo de datos de la lista}
***(***)
```

#### Factores

Se usan para crear variables categóricas como por ejemplo *colores*, *bueno y malo*, *calificaciones de cursos o películas*, que son muy útiles para el modelado estadístico. Cambia el valor de la variable lógica `a` por un factor construido a partir de los valores  `c("bajo", "bajo", "alto", "medio", "alto", "medio", "bajo")` usando la función `factor` y visualiza el nuevo valor de la variable `a` en la siguiente línea:
```{r Crear un factor}
a <- factor(c("bajo", "bajo", ***, ***, ***, ***, ***))
***
```

Un factor permite agrupar los valores por categorías llamadas `niveles`. Comprueba los niveles en los que se pueden agrupar los valores del factor `a`, usando la función `levels`:
```{r Comprobar los niveles de un factor}
levels(***)
```

Ahora, comprueba el nuevo tipo de dato de la variable `a`:
```{r Comprobar el tipo de datos del factor}
***(***)
```

### Operaciones con vectores

Crea un vector con una secuencia de números enteros del 2 al 10, usando la instrucción `2:10`:
```{r Crear una secuencia}
***:***
```

Crea un vector que contenga la secuencia de 0 a 10 con pasos de 2.5 usando la función `seq`:
```{r Vector de secuencia compleja}
seq(from = ***, to = ***, by = 2.5)
```

Repite 4 veces los elementos del vector `1:3` usando la función `rep`, especificando el parámetro `times`:
```{r Repetir elementos en un vector - times}
rep(***, times = 4) # Repetir un vector n veces
```

Repite 3 veces cada uno de los valores del vector `1:2` usando la función `rep`, especificando el parámetro `each`:
```{r Repetir elementos en un vector - each}
rep(***, each = 3) # Repetir cada valor de un vector n veces
```

Ordena de manera ascendente los valores de `mi_vector` usando la función `sort`:
```{r Ordenar un vector}
sort(***)
```

Ordena de manera descendente los valores de `mi_vector` usando la función `sort`, ahora especificando el parámetro `decreasing = TRUE`:
```{r Ordenar descendente un vector}
sort(***, decreasing = ***) # Orden descendente
```

Invierte el orden de los elementos de `mi_vector` usando la función `rev`:
```{r Invertir un vector}
rev(***)
```

Obtén una tabla con el conteo de cada elemento de `mi_vector` usando `table`:
```{r Conteo de valores de un vector}
table(***)
```

Obtén los valores únicos del vector `mi_vector` usando la función `unique`:
```{r Valores únicos en un vector}
unique(***)
```

Usa los corchetes `[]` para seleccionar el cuarto elemento de `mi_vector` (el índice empieza desde 1):
```{r Selecciona por índice}
***[4] # Selecciona el 4to. elemento en mi_vector
```

Selecciona todos los elementos de `mi_vector` excepto el cuarto usando el índice negativo `-4`:
```{r Selecciona todo excepto un elemento}
***[-4] # Selecciona todo excepto el 4to. elemento en mi_vector
```

Selecciona los elementos 2 al 5 de `mi_vector`:
```{r Selecciona por rango}
***[***:5] # Selecciona del 2do. al 5to. elemento en mi_vector
```

Selecciona todos los elementos de `mi_vector` excepto los del 2 al 5 usando el índice negativo `-(2:5)`:
```{r Selecciona todos excepto un rango}
***[-(2:***)] # Selecciona todos los elementos excepto los elementos del 2do. al 5to. en mi_vector
```

Selecciona sólo los elementos 1 y 5 de `mi_vector` usando el vector `c(1,5)`:
```{r Seleccionar por índices en particular}
***[c(***,5)] # Selecciona sólo el 1ro. y 5to. elementos en mi_vector
```

Seleccionar elementos de `mi_vector` que son iguales a 2:
```{r Seleccionar por valor}
***[mi_vector == ***] # Seleccionar elementos iguales a 2 en mi_vector
```

Selecciona elementos de `mi_vector` que sean menores a 3:
```{r Seleccionar con una condición}
***[*** < 3] # Selecciona los elementos menores a 3 en mi_vector
```

Selecciona los elementos de `mi_vector` que sean iguales a 1, 2 ó 5 usando el operador `%in%` y un vector con los valores `c(1, 2, 5)`:
```{r Selecciona por índices particulares}
***[*** %in% c(1, ***, ***)]
```

### Condicionales

Asigna el valor 5 a la variable `a` y el valor 6 a la variable `a`:
```{r Variables para comparar}
a <- ***
*** -> b # Asignación inversa
```

Ejecuta el siguiente *chunk* para comparar los valores de las variables `a` y `b`:
```{r Condiciones con variables}
a == b # Igual
a != b # No igual
a > b # a es mayor a b
a >= b # a es mayor o igual que b
a < b # a es menor que b
a <= b # a es menor o igual que b
is.na(a) # No tiene valor (NA)
is.null(b) # Tiene un valor vacío (NULL)
```

Es posible comparar valores únicos, vectores de múltiples elementos o ambos. Comprueba cada uno de los elementos de `mi_vector` para verificar si son mayores que el valor de `a`:
```{r Condiciones con vectores}
mi_vector > *** # Comparar cada elemento en mi_vector con la variable a
```

Verificar si el valor de `b` está entre los elementos de `mi_vector` usando el operador `%in%`:
```{r}
b %in% *** # b es un elemento de mi_vector?
```

### Dataframes

En *R*, un *dataframe* e una colección de elementos acoplados que construyen una tabla donde cada columna tienen un tipo de datos en particular. Los *dataframes* son las estructuras de datos fundamentales que usa la mayoría de software de modelado de *R*. 

Construye un *dataframe* usando la función `data.frame` e incluyendo como parámetros una columna `x` con los valores enteros de 1 a 5 y una columna `y` con los caracteres `("A", "B", "C", "D", "E")`, asígnalo a la variable `mi_df` y visualiza su contenido en la siguiente línea:
```{r Crea un dataframe}
mi_df <- data.frame(x = ***, y = c(***))
*** # Visualizar el contenido del dataframe 
```

Visualiza el contenido completo de `mi_df` usando la función `View` (en RStudio, se abre una nueva ventana):
```{r Ver el dataframe}
View(***)
```

También puedes visualizar los *dataframes* usando el panel *Environment* en RStudio.

Visualiza rápidamente las primeras filas de `mi_df`, usando la función `head` para visualizar las primeras 5 filas especificando el parámetro `n = 5`:
```{r Cabeza del dataframe}
head(***, n = ***) # Si se omite el parámetro n, la función head regresa las primeras 5 filas por defecto
```

Visualiza rápidamente las últimas filas de `mi_df`, usando la función `tail` para visualizar las últimas 5 filas especificando el parámetro `n = 5`:
```{r Cola del dataframe}
tail(***, n = ***) # Si se omite el parámetro n, la función tail regresa las últimas 5 filas por defecto
```

Para acceder a una fila en particular en *dataframe*, especifica la posición del elemento entre corchetes ([Fila, Columna]). Accede al contenido de la primera fila completa de `mi_df`, omitiendo el índice para la columna:
```{r Acceder a una fila en un dataframe}
mi_df[***, ] # Omite el índice de la columna para acceder a la fila completa
```

Accede al contenido de la primer columna completa de `mi_df`, omitiendo el índice para la fila:
```{r Acceder a una columna por índice}
mi_df[, ***] # Omite el índice de la fila para acceder a la columna completa
```

La manera más común de acceder a los valores en una variable (columna) es usando el separador `$`. Accede al valor de la columna `y` de `mi_df` usando el separador `$`:
```{r Acceder a columnas por nombre de variable}
mi_df$*** # Usa el nombre de la variable
```

Accede a al elemento que está en la segunda fila y en la segunda columna de `mi_df`:
```{r Acceder a un elemento en una dataframe}
mi_df[***, ***] # Acceder al elemento de la fila 2, columna 2
```

Comprueba el número de filas y columnas (dimensiones) que tiene `mi_df` usando la función `dim`:
```{r Dimensiones del dataframe}
dim(***) # Dimensiones del dataframe (números de columnas y filas)
```

Comprueba el número de filas que tiene `mi_df` usando la función `nrow`:
```{r Número de filas de un dataframe}
nrow(***) # Número de filas en un dataframe
```

Comprueba el número de columnas que tiene `mi_df` usando la función `ncol`:
```{r Número de columnas de un dataframe}
ncol(***) # Número de columnas en un dataframe
```

Crea un *dataframe* de una sola columna llamada `z` que contenga los valores enteros de 6 a 10, asígnalo a la variable `nueva_columna` y visualiza su contenido en la siguiente línea:
```{r Crear nueva columna para dataframe}
nueva_columna <- data.frame(*** = c(***:***)) # Debe tener el mismo número de filas que el dataframe
***
```

Agrega la columna del dataframe `nueva_columna` a `mi_df` usando la función `cbind`:
```{r Agregar columna a un dataframe}
mi_df <- cbind(mi_df, ***)
***
```

Extrae la fila 2 de `mi_df`, asígnala a la variable `nueva_fila` y visualiza su contenido:
```{r Crear nueva fila para dataframe}
nueva_fila <- mi_df[***, ] # Agregar una copia de la fila 2, debe tener los mismos nombres de variables o se agregarán nuevas columnas con los nombres restantes
*** # Visualiza el contenido del dataframe
```

Agregar la fila de `nueva_fila` al `mi_df`usando la función `rbind`:
```{r Agregar fila al dataframe}
mi_df <- rbind(mi_df, ***)
***
```

Usa la función `str` para visualizar un resumen de la estructura y contenido del *dataframe* `mi_df`:
```{r Estructura del dataframe}
str(***)
```

Revisa los estadísticos básicos de las columnas del dataframe `mi_df` usando la función `summary`:
```{r Sumario del dataframe}
summary(***)
```

### Programación

Para una secuencia donde la variable `i` toma valores desde 1 hasta 10, usa la estructura `for` para repetir las siguientes operaciones:
* Multiplica el valor de la variable `i` por 10 y asigna el resultado a la variable `j`
* Imprime el valor de `j`
```{r Bucle for}
for(i in ***:***) {
  j <- i * ***
  print(***)
}
```

Asigna el valor de 1 a la variable `i` para que sea el valor inicial. Después usa la estructura `while` para repetir las siguientes operaciones mientras que el valor de `i` sea menor a 10:
* Imprime el valor actual de `i`
* Al valor de `i` súmale 1 y vuelva a asignar el resultado a la variable `i` para actualizarla
```{r Bucle while}
i <- *** # Valor inicial de i, si no se especifica correctamente el ciclo se puede ejecutar infinitamente
while(i < ***) {
  print(***)
  i <- i + ***
}
```

Asigna el valor de 40 a la variable `k`. Usa la estructura `if` para verificar si el valor de `k` es mayor a 10, en caso de que lo sea imprime el texto `"La variable k es mayor que 10"`, o en caso contrario imprime el texto `"La variable k es menor o igual que 10"`:
```{r Estructura if}
k <- ***
if(k > 10) {
  print(***)
} else {
  print(***)
}
```

Las funciones permiten repetir un bloque de operaciones comunes cambiando parámetros de entrada para obtener los resultados deseados, reciclando así el código.

Construye una función para calcular el porcentaje que representa el parámetro `parte` respecto al parámetro `total`. Para ello, usa la estructura de `function` para realizar las siguientes operaciones:
* Asigna a `calcular_porcentaje` una nueva función con `function` y especifica los parámetros necesarios para el cálculo: `parte` y `total`
* Calcula la división de `parte` entre `total`, multiplícalo por 100 y asígnalo a la variable `porcentaje`
* Especifica a la función que regrese como resultado el valor de la variable `porcentaje` usando `return`
```{r Crear una función}
calcular_porcentaje <- function(parte, total) {
  porcentaje <- *** / *** * 100
  return(***)
}
```

Usa la función `calcular_porcentaje` para calcular el porcentaje que representa 15 en 234, usando como parámetros de la función `parte = 15` y `total = 234`:
```{r}
# Llama la función:
calcular_porcentaje(parte = ***, total = ***)
```

Usa nuevamente la función `calcular_porcentaje` para calcular el porcentaje que representa 20 en 200, omitiendo los nombres de los parámetros y pasando los parámetros en el mismo orden en que se definieron en la función:
```{r}
# Omitiendo nombres de parámetros, escribir los valores en el orden que se definieron los parámetros en la función:
***(***, ***) 
```


### Directorio de trabajo

Una buena práctica para programar en *R* es establecer un directorio de trabajo para almacenar todos los programas, cuadernos y datos para tener una mejor organización y facilidad al escribir códigos. 

Ejecuta el siguiente *chunk* para ver el directorio de trabajo actual usando la función `getwd`:
```{r Recuperar directorio de trabajo}
getwd()
```

Define el directorio de trabajo que usarás para el taller usando la función `setwd`, escribe entre comillas la ruta de la carpeta del taller que descargaste desde *GitHub* (dentro de las comillas puedes presionar la tecla *Tab* después de cada diagonal para definir la ruta):
```{r Definir la carpeta de trabajo}
# Ejemplo para definir la carpeta de trabajo en Windows:
# setwd("C:\centrogeo-taller-sigypp") 

# Ejemplo para definir la carpeta de trabajo en macOS o Linux:
# setwd(dir = "/Users/Usuario/Documents/Centro Geo/centrogeo-taller-sigypp")

setwd(***)
```

También se pueden usar los proyectos en *RStudio* para definir una carpeta de trabajo.

### Leer y escribir datos

#### Escribir datos

R usa un formato de archivo con extensión `.RData` para almacenar los datos usados durante una sesión. 

Guarda las variables `mi_vector`, `mi_texto`, `mi_df` en el archivo `mis_datos.RData` en la carpeta `Datos` del directorio de trabajo actual usando la función `save` :
```{r Guardar variables en un archivo}
save(mi_vector, ***, ***, file = "Datos/mis_datos.RData")
```

Ejecuta el siguiente *chunk* para eliminar todas las variables del entorno usando la función `rm` (todas los objetos del panel *Environment* desaparecerán):
```{r Limpiar entorno}
rm(list = ls())
```

En *RStudio* también puedes limpiar el entorno usando el botón de la *escoba* en el panel *Environment*.

Carga nuevamente las variables que guardaste anteriormente en `Datos/mis_datos.RData` usando la función `load`:
```{r Leer variables de RData}
load(***)
```

*R* también puede guardar datos en formato de texto plano como *CSV* (valores separados por comas) o texto delimitado por algún caracter. 

Guarda el contenido del *dataframe* `mi_df` en la carpeta `Datos` en un archivo de texto llamado `mi_df.txt` y usa como delimitador el caracter `|` usando la función `write.table`:
```{r Guarda los datos como texto plano}
write.table(***, file = ***, sep = ***) # Guarda el dataframe como texto delimitado usando "|" como separador
```

Guarda el contenido del *dataframe* `mi_df` en la carpeta `Datos` en un archivo *CSV* llamado `mi_df.csv`:
```{r Guarda los datos como CSV}
write.csv(***, file = ***) # Guarda el dataframe como CSV usando "," como separador
```

Existe una función alternativa a `write.csv` que se llama `write.csv2`. La diferencia entre ellas es usan diferentes separadores de miles y de decimales en los números y diferentes delimitadores de columnas, por ejemplo, a diferencia de México, en España y otros países se usa como separador de miles el punto `.` y como separador de decimales la coma `,`:

| Función    | Ejemplo      | Sep. miles | Sep. decimales | Delimitador      |
| ---------- | ------------ | ---------- | -------------- | ---------------- |
| write.csv  | 2,345,567.12 | Coma (,)   | Punto (.)      | Coma (,)         |
| write.csv2 | 2.345.567,12 | Punto (.)  | Coma (,)       | Punto y coma (;) |

Guarda los datos del *dataframe* `mi_df` en un formato *CSV* que pueda usarse correctamente en España, guardándolos en el archivo `mi_df2.csv` en la carpeta `Datos` del directorio de trabajo actual usando la función `write.csv2`:

```{r Guarda los datos como CSV 2}
write.csv2(***, file = ***) # Guarda el dataframe como CSV usando ";" como separador (para países donde el punto decimal es ",")
```

#### Leer datos

Lee el archivo `mi_df.txt` en la carpeta `Datos` y asigna su contenido a la variable `mi_df_desde_delimitado` especificando el separador `"|"` en la función `read.table`:
```{r Leer datos desde texto plano}
mi_df_desde_delimitado <- read.table(***, sep = ***)

# Visualizar los datos leídos:
***
```

Lee el archivo `mi_df.csv` en la carpeta `Datos` y asigna su contenido a la variable `mi_df_desde_csv` usando la función `read.csv`:
```{r Leer datos desde CSV}
mi_df_desde_csv <- read.csv(***)

# Visualizar los datos leídos:
***
```

### Entorno

Ejecuta el siguiente *chunk* para listar todas las variables que hay en el entorno usando `ls`:
```{r Lista las variables}
ls()
```

Ejecuta el siguiente *chunk* para eliminar del entorno la variable `mi_df` usando la función `rm`:
```{r Elimina una variable del entorno}
rm("mi_df") # Elimina una variable
```

Vuelve a limpiar todas las variables del entorno como lo hiciste anteriormente:
```{r Elimina todas las variables del entorno}
__(*** = ***()) # Elimina todas las variables
```

## Instalar paquetes

El lenguaje R extiende sus capacidades usando paquetes de terceros. Estos paquetes están almacenados y documentados en el CRAN ( [Comprehensive R Archive Network](https://cran.r-project.org)), y que permiten agregar nuevas funciones a las que incluye originalmente R.

En esta sección se presentan las funcionalidades que ofrecen algunos paquetes que se utilizarán en el taller y que son usados comúnmente para leer, escribir, limpiar, manipular, procesar y visualizar datos.

Ejecuta el siguiente *chunk* para instalar el paquete `carData` desde el CRAN, usando la función `install.packages`:
```{r Instalar un paquete}
install.packages("carData") # carData es un paquete que contiene datos de ejemplo
```

Otra opción para cargar, instalar y actualizar paquetes es usar el panel *Packages* en RStudio. 

Carga el paquete `carData` para usarlo en esta sesión usando la función `library` (para poder usar un paquete es necesario instalarlo antes):
```{r Carga un paquete}
library(***)
```

Algunos paquetes incluyen datos de muestra que pueden ser cargados al entorno.usando la función `data`.

Carga el dataframe `Salaries` del paquete `carData` (`Salaries` aparecerá en el panel de *Environment*):
```{r Carga datos de muestra}
data(***, package = "carData") # Carga los datos de Salaries del paquete carData y guárdalo en una variable
*** # Visualiza los datos
```

Ejecuta el siguiente *chunk* para usar la función `sessionInfo()` del paquete `utils` sin cargarlo completamente con `library` usando la siguiente notación con `::`: 
```{r Llamar función específica desde paquete}
utils::sessionInfo() # Usa la función sessionInfo del paquete utils sin cargar el paquete antes con library 
```

Escribe en la primer línea la instrucción `utils::` y presiona la tecla Tab para listar las funciones que incluye el paquete, busca la función `chooseCRANmirror()` y selecciónala con la tecla *Enter*. Ejecuta el *chunk* y selecciona el servidor espejo del *CRAN* más cercano, en nuestro caso es el `55: Mexico (Mexico City) [https]` así que escribe `55` en el panel *Console* y presiona la tecla *Enter*:
```{r}
utils::chooseCRANmirror()
```

A veces es necesario instalar paquetes que no están disponibles en un formato nativo para nuestra computadora (se dice que están *compilados*). En estos casos será necesario que nosotros mismos *compilemos* los paquetes para usarlos en nuestra computadora a partir de su código fuente.

Si la computadora donde estás realizando estos ejercicios tiene un sistema operativo *Windows*, instala **RTools** desde [https://cran.rstudio.com/bin/windows/Rtools/](https://cran.rstudio.com/bin/windows/Rtools/) para poder *compilar* paquetes de *R*. Omite este paso si tu computadora tiene un sistema operativo *macOS* o *Linux*.



El paquete `janitor` es muy útil para la limpieza de datos y será utilizado más adelante en este taller. Instala el paquete `janitor`, compilando su código fuente desde la dirección del repositorio `https://cran.r-project.org/src/contrib/janitor_2.1.0.tar.gz`, usando la función `install.packages` y los parámetros `repos = NULL` y `type = "source`:
```{r Instalar aspace de fuente}
# Instalar primero algunos paquetes dependientes:
# install.packages(c("splancs", "shapefiles", "factoextra", "clusterCrit", "NbClust", "spdep", "corrplot", "igraph", "Hmisc"))

# Instalar aspace desde el código fuente:
install.packages("***",
                 repos = ***,
                 type = "***")
```

También es posible instalar cualquier paquete discontinuado que esté [archivado en el *CRAN*](https://cran.r-project.org) a partir de su código fuente usando el procedimiento anterior.

Otra manera de instalar un paquete es desde el repositorio de su desarollador en *GitHub*. Instala el paquete `aRtsy` desde el repositorio `koenderks/aRtsy` de GitHub:
```{r Instalar un paquete desde GitHub}
devtools::install_github("***")
```

Este es un interesante paquete que permite crear *arte generativo* que se crea a partir de algoritmos aleatorios y que resulta en imágenes únicas e irrepetibles.

Ejecuta el siguiente *chunk* para crear una obra de arte con R:
```{r Ejemplo de aRtsy}
canvas_function(colors = colorPalette("tuscany1"))
```

## Referencias

* Wickham, H., & Grolemund, G. (2017). *R for data science: Import, tidy, transform, visualize and model data. [https://r4ds.had.co.nz](https://r4ds.had.co.nz)*. O'Reilly.
* Xie, Y., Allaire, J. J., & Grolemund, G. (2018). *R markdown: The definitive guide.  [https://bookdown.org/yihui/rmarkdown/](https://bookdown.org/yihui/rmarkdown/)*. CRC Press.
* *RStudio Cheatsheets*. (n.d.). Rstudio.com. Recuperado el 8 de septiembre de 2021, desde [https://www.rstudio.com/resources/cheatsheets/](https://www.rstudio.com/resources/cheatsheets/)
* Baruffa O. (2021). *Big Book of R*. [https://www.bigbookofr.com/index.html](https://www.bigbookofr.com/index.html)
* Bryan J. et al (2021). *Happy Git and GitHub for the useR*. [https://happygitwithr.com](https://happygitwithr.com)